臺灣雲林地方法院民事判決
111年度訴字第154號
原      告  林呂月子
訴訟代理人  吳啟勳律師
被      告  雲林縣水林鄉農會

法定代理人  陳民堡  
訴訟代理人  吳連春  
上列當事人間請求塗銷抵押權設定登記事件，本院於民國111年5
月25日言詞辯論終結，判決如下：
    主  文
原告之訴駁回。
訴訟費用由原告負擔。
    事實及理由
一、原告起訴主張：
    ㈠緣原告於民國82年11月24日提供其所有坐落雲林縣○○鄉○○
      段0000地號土地、面積1,814平方公尺、權利範圍全部(下
      稱系爭土地)，為訴外人林文章向被告借款之擔保，設定
      登記存續期間自82年11月23日至102年11月23日及最高限
      額新臺幣(下同)285萬元之抵押權(下稱系爭最高限額抵押
      權)，有土地登記第一類謄本可稽。而系爭最高限額抵押
      權之存續期間已屆滿，且無訴外人林文章向被告借款之債
      權存在，依抵押權之從屬性，應許抵押人請求抵押權人塗
      銷抵押權設定登記(最高法院83年度台上字第1055號判決
      參照)。經原告向被告請求同意塗銷系爭最高限額抵押權
      未果，因此，爰依民法第767條第1項中段規定，對於妨害
      所有權者，得請求除去之規定，為本件之請求。
    ㈡並聲明：
　　　⒈被告應將原告所有系爭土地，於82年11月24日以北地普
        字第016968號設定登記之系爭最高限額抵押權予以塗塗
        。
　　　⒉訴訟費用由被告負擔。
    ㈢對被告答辯所為之陳述：
　　　緣原告固於82年11月23日以「義務人兼債務人」名義將其
      所有之系爭土地與訴外人林文章同以「義務人兼債務人」
      名義將林文章所有坐落同段1253地號土地(下稱同段1253
      地號土地)為共同擔保，與被告訂立「抵押權設定契書」
      ，將原告所有系爭土地及訴外人林文章所有同段1253地號
      土地設定登記系爭最高限額抵押權。然：
　　　⒈上開兩造於82年11月23日訂立之「抵押權設定契約書」
        乃係修正前民法第760條即現行法第758條第2項(98年1
        月23修正增訂，並刪除同法第760條規定)所規定之物權
        設權登記書面而已，尚非兩造間債權債務關係之約定文
        件，因此，有關於兩造是否有系爭最高限額抵押權擔保
        之債權存在，自應以兩造間系爭最高限額抵押權所檐保
        之債權債務關係約定文件判斷之。
　　　⒉又兩造於系爭最高限額抵押權設定登記後，於83年5月9
        日立有「授信約定書」（即兩造間債權債務關係約定文
        件)(見同上），兩造約定略以：「立約定書人(以下簡
        稱立約人)與水林鄉農會（包括本會及所屬各分支機構
        ，以下簡稱貴會)約定，立約人對貴會之一切受(授)信
        往來，願遵守左列各條款:第一條本約定書所稱一切債
        務，係指立約人對貴會所負之票據、借款、墊款、保證
        等債務及其他債務，並包括其利息、遲延利息、違約金
        、損害賠償及其他有關費用。」，然原告迄於提起本件
        訴訟時止，對於被告並未負有上開授信約定書約定之債
        務。
　　　⒊又兩造82年11月23日訂立「抵押權設定契約書」之物權
        設權登記書面於「聲請登記以外之約定事項」内雖載有
        「①擔保債權包括現在過去及將來發生之債權」，然依
        上開⒉之說明，依兩造83年5月9日所立「授信約定書」
        之債權債務關係約定文件觀之，兩造迄於提起本件訴訟
        時止，既無兩造授信約定書所約定之債權債務關係存在
        ，又原告所有系爭土地所設定登記之系爭最高限額抵押
        權存續期間已屆滿，確定兩造無債權債務存在，原告自
        得依民法第767條第1項中段規定為本件之請求。
　　　⒋又訴外人林文章固與原告於82年11月23日均以「義務人
        兼債務人」名義與被告訂立「抵押權設定契約書」之物
        權設權登記書面設定登記系爭最高限額抵押權，惟原告
        與訴外人林文章與被告間之授信約定書（即債權債務關
        係約定文件)係個別簽立（見同上），因此，依訴外人
        林文章與被告間所立授信約定書第1條之約定，林文章
        對於訴外人紀山景之保證債務固為訴外人林文章所有同
        段1253地號土地設定登記之抵押權效力所及，被告並已
        就訴外人林文章所有上開同段1253地號土地聲請拍賣抵
        押物取償在案。但原告對於訴外人林文章而言，於法並
        非為其連帶保證人，因此，訴外人林文章對於訴外人紀
        山景之保證債務，與法自非原告所有系爭土地設定登記
        之系爭最高限額抵押權效力所及，此亦為被告於鈞院11
        1年4月20日審理時所是認不爭之事實。準此，原告得為
        本件請求，於法要無不合。
　　　⒌至於鈞院92年度訴字第98號請求塗銷抵押權事件民事判
        決為不利於原告之判決（下稱另案判決），觀其判斷理
        由所敍無非以：「斯時系爭最高限額抵押權存續期間未
        屆滿，除債權人拋棄為其擔保之權利外，自無許抵押人
        於系爭最高限額抵押權存續期間屆滿前，任意終止此種
        契約」、「訴外人林文章對於第三人紀山景之500萬元
        連帶保證債務為系爭最高限額抵押權效力所及」云云為
        其判決之基礎，然：
　　　　⑴於另案判決確定後，本件系爭最高限額抵押權之存續
          期間已屆滿，依上開之說明，已確定兩造間無既存之
          債權債務。
　　　　⑵又上開另案判決之理由，顯然疏未察及原告與訴外人
          林文章係分別與被告簽立有如上述之「授信約定書」
          （即債權債務關係約定文件)，即率認訴外人林文章
          對於訴外人紀山景對於被告之連帶保證債務為系爭最
          高限額抵押權效力所及，於法容有未合。
        ⑶依上開之說明，本件系爭最高限額抵押權存續期間至
          今已經屆滿，確定兩造既無債權債務存在，又訴外人
          林文章對於訴外人紀山景之連帶保證債務又非系爭最
          高限額抵押權效力所及，且為被告所是認，則原告自
          得依民法第767條第1項中段規定為本件之請求。
　　　⒍又解釋意思表示，應探求當事人之真意，不得拘泥於所
        用之辭句。民法第98條定有明文。又解釋契約，應以當
        事人立約當時之真意為準，而真意何在，又應以過去事
        實及其他一切證據資料為斷定之標準，且契約文字業已
        表示當事人之真意，無須別事探求者，即不得反捨契約
        文字而更為曲解(最高法院17年上字第1118號判例、39
        年台上字第1053號判例參照）:
　　　　⑴本件原告與被告於82年11月23日訂立「抵押權設定契
          約書」之物權設權登記書面設定登記系爭最高限額抵
          押權，嗣後原告再於83年5月9日與被告簽立債權債務
          關係約定文件之「授信約定書」，而由上開抵押權設
          定契約書「聲請登記以外之約定事項」：「①擔保債
          權包括現在過去及將來發生之債權」之記載及授信約
          定書第1條本約定書所稱一切債務，係指立約人（按
          即原告）對貴會所負之票據、借款、墊款、保證等債
          務及其他債務，並包括其利息、遲延利息、違約金、
          損害赔償及其他有關費用」之約定觀之，顯然原告就
          其所有系爭土地設定登記之系爭最高限額抵押權，其
          供擔保目的僅在於擔保原告自己與被告所簽立債權債
          務關係約定文件之「授信約定書」約定之上開債務之
          擔保而已，並無擔保其他人對於被告之債務之意，理
          之甚明。
　　　　⑵從而，其後訴外人林文章於84年1月25日就訴外人紀山
          景對於被告500萬元債務之連帶保證乙節，原告既不
          知悉，亦未對之保證，此乃訴外人林文章個人之所為
          ，原告對之不負任何保證之責任，依上開兩造間之「
          授信約定書」約定說明觀之，訴外人林文章就訴外人
          紀山景對於被告之連帶保證債務，自非系爭最高限額
          抵押權效力所及，此亦為被告所是認。
　　　　⑶綜上說明，原告迄於提起本件訴訟時止，對於被告既
          未負有兩造授信約定書第1條約定之債務存在且系爭
          最高限額抵押權存續期間已屆滿，確定兩造無債權債
          務，又訴外人林文章對於訴外人紀山景之連帶保證債
          務又非系爭最高限額抵押權效力所及乙節，亦為被告
          所是認。準此，原告為本件之請求，於法應予准許。
           
二、被告則以：
　　㈠本件原告起訴意旨係請求塗銷於82年11月23日以北地普  
      字第016968號收件，82年11月24日登記之系爭最高限額28
      5萬元抵押權設定登記(證明書字第82北字第4726號)。然
      原告以其所有之系爭土地與訴外人林文章所有坐落於同段
      1253地號土地為共同擔保與被告訂立上開抵押權設定契約
      ，並經登記完竣，原告與訴外人林文章為共同義務人及共
      同債務人，因此系爭最高限額抵押權為原告與訴外人林文
      章共同擔保之抵押權，且權利存續期間為82年11月23日起
      至102年11月23日止。
    ㈡嗣訴外人林文章於83年5月9日邀原告為其連帶保證人，依
      上開抵押權共同擔保向被告借款236萬元，依抵押權設定
      契約書之約定，該抵押權所擔保之債權為現在過去及將來
      發生之債權，故在權利存續期間内，只要被告與原告或訴
      外人林文章尚有債權存在，則被告即可針對該不動產行使
      抵押權，又抵押權所擔保之債權並未區分本人所積欠之債
      務或擔任保證人所負之債務。由此，上開借款訴外人林文
      章雖已如數清償，然訴外人林文章為被告之債務人即訴外
      人紀山景之連帶保證人，該筆借款尚未清償而且已逾期，
      因此，訴外人林文章應負連帶清償責任，由此與被告還有
      債權債務關係存在。
　　㈢茲原告請求塗銷之系爭最高限額抵押權，為原告與訴外人
      林文章共同擔保之抵押權，而訴外人林文章與被告還有債
      權債務關係存在，依抵押權設定契約書約定，被告對該系
      爭最高限額抵押權尚有債權關係存在，原告主張系爭最高
      限額抵押權所擔保之債權已完全消滅，而請求塗銷系爭最
      高限額抵押權登記應無理由。
　　㈣並聲明：
　　　⒈原告之訴駁回。
　　　⒉訴訟費用由原告負擔。
三、兩造不爭執之事項
　　㈠系爭土地於63年7月8日登記為原告所有。
　　㈡原告與訴外人林文章為義務人兼債務人，以原告所有系爭
      土地及訴外人林文章所有之同段1253地號土地設定系爭最
      高限額抵押權予被告。
  ㈢㈢83年5月9日原告與被告簽訂授信約定書向被告借款，而原
　    告向被告所借之款項已經全部清償完畢。
    ㈣83年5月9日訴外人林文章亦與被告簽訂授信約定書，約定
 　　 訴外人林文章對被告所負票據、借款、墊款、保證等債務
　　  及其他債務，並包括其利息、遲延利息、違約金、損害賠
　　  償及其他有關費用，願意依約清償。
　　㈤目前訴外人林文章本人並未積欠被告任何上開授信約定書
　　  所列之款項。
　　㈥84年1月25日訴外人紀山景向被告借款500萬元，由訴外人
　　  林文章擔任連帶保證人，並簽立擔保放款借據。上開訴外
　　  人紀山景所借及訴外人林文章連帶保證之500萬元，迄今
　　  並未清償。
    ㈦系爭最高限額抵押權之存續期間為82年11月23日至102年1
　　  1月23日。
四、爭執事項：
  ㈠㈠系爭最高限額抵押權所擔保之債務是否包括訴外人紀山景
　    向被告所借，並由訴外人林文章連帶保證之500萬元？
  ㈡㈡原告之訴有無理由？ 
五、本院之判斷：
　　㈠系爭土地於63年7月8日登記為原告所有。原告與訴外人林
      文章為義務人兼債務人，以原告所有系爭土地及訴外人林
      文章所有之同段1253地號土地設定系爭最高限額抵押權予
      被告。且系爭最高限額抵押權之存續期間為82年11月23日
      至102年11月23日等情，為兩造所不爭執，並有系爭土地
      之土地登記第一類謄本（所有權個人全部）正本、抵押權
      設定契約書、他項權利證明書等影本在卷可稽（本院卷13
      頁、第67頁、第73頁），自堪信為真實。
　　㈡83年5月9日訴外人林文章與被告簽訂授信約定書，約定 訴
      外人林文章對被告所負票據、借款、墊款、保證等債務 
      及其他債務，並包括其利息、遲延利息、違約金、損害賠
       償及其他有關費用，願意依約清償。目前訴外人林文章
      本人雖未積欠被告任何上開授信約定書所列之款項。惟84
      年1月25日訴外人紀山景向被告借款500萬元，由訴外人林
      文章擔任連帶保證人，並簽立擔保放款借據。上開訴外人
      紀山景所借及訴外人林文章連帶保證之500萬元，迄今並
      未清償，亦為兩造所不爭執，並有擔保放款借據、授信約
      定書、放款分戶卡、放款往來交易明細表、放款歷史交易
      明細查詢、本院92年12月31日雲院瑜91執丁字第5304號債
      權憑證、繼續執行紀錄表等影本在卷可憑（第47頁、第71
      頁至第72頁、第77頁至第91頁），即可認定訴外人林文章
      確實以連帶保證人身份擔保訴外人紀山景向被告借款500
      萬元，而該借款係在系爭最高限額抵押權存續期間內發生
      ，且係授信約定書第1條所約定之保證債務，則被告在系
      爭最高限額抵押權約定限額內，對於系爭土地自享有抵押
      權，當無許抵押人即原告於系爭最高限額抵押權所擔保之
      上開500萬元借款保證債務消滅前塗銷系爭土地上之系爭
      最高限額抵押權，故原告之請求為無所據。
　　㈢原告雖又主張其與訴外人林文章共同簽立系爭抵押權設定
      契約書後，其與訴外人林文章於83年5月9日係分別與被告
      簽訂獨立之2份授信約定書，約定對被告所負票據、借款
      、墊款、保證等債務及其他債務，並包括其利息、遲延利
      息、違約金、損害賠償及其他有關費用，願意依約清償。
      故原告提供系爭土地擔保之債務，僅限於原告自己對原告
      所積欠之債務，而不包括訴外人林文章對訴外人紀山景之
      保證債務云云。然查，原告與訴外人林文章雖係分別簽立
      不同之授信約定書，有該等授信約定書影本2份在卷可查
      （本院卷第69頁至第72頁），然原告與訴外人林文章係共
      同與被告簽立系爭最高限額抵押權之設定契約書，而將原
      告所有之系爭土地與訴外人林文章所有之同段1253地號土
      地設定系爭最高限額抵押權予被告，且觀該抵押權設定聲
      請登記以外約定事項第①點載明：「擔保債權包括現在過
      去及將來發生之債權。」（本院卷第67頁），而並未區分
      係擔保被告對原告或擔保被告對訴外人林文章之債權，故
      原告與訴外人林文章應就其等分別提供之擔保物，共同擔
      保其等對被告所負票據、借款、墊款、「保證」債務及其
      他債務，故原告上開主張自屬無憑。則系爭土地設定系爭
      最高限額抵押權所擔保之債權包括訴外人林文章為訴外人
      紀山景向被告借款而擔任連帶保證人之保證債權，則即便
      原告與訴外人林文章本人均未積欠被告債務，該系爭最高
      限額抵押權所擔保之保證債權仍屬存在，原告請求塗銷系
      爭土地之系爭最高限額抵押權，自屬無稽。
　　㈣原告雖又主張被告之訴訟代理人於111年4月20日本件審理
      時已自認系爭最高限額抵押權所擔保之債權，不包括由訴
      外人林文章擔任連帶保證人，對訴外人紀山景之貸款債權
      云云，然系爭最高限額抵押權所擔保之債權範圍，並非僅
      單純之事實，亦屬法律上之判斷，被告之訴訟代理人雖在
      不明法律之情況下為錯誤之陳述，亦不影響本院就系爭抵
      押權所擔保之債權範圍為法律上判斷，故原告之上開主張
      亦屬無據。
六、綜上，系爭最高限額抵押權所擔保之債權包括訴外人林文章
    為訴外人紀山景向被告借款而擔任連帶保證人之保證債權，
    該保證債權尚未獲得清償，則原告依據民法767條第1項中段
    規定，請求塗銷系爭土地上之系爭最高限額抵押權設定登記
    ，即屬無理由，應予駁回。
七、訴訟費用負擔之依據：民事訴訟法第78條。　　　　
中　　華　　民　　國　　111 　年　　5 　　月　　31　　日
                  民事第二庭    法  官  楊昱辰

以上正本係照原本作成。
如對本判決上訴，須於判決送達後廿日內向本院提出上訴狀。如
委任律師提起上訴者，應一併繳納上訴審裁判費。
中　　華　　民　　國　　111 　年　　5 　　月　　31　　日
                                書記官　陳玉珮